【裁判字號】    93,智,1
【裁判日期】    950519
【裁判案由】    損害賠償
【裁判全文】
臺灣雲林地方法院民事判決                 93年度智字第1號
原      告  博翊機械工業有限公司
法定代理人  乙○○
訴訟代理人  藍庭光  律師
            劉志卿  律師
被      告  瑞隆機械工業股份有限公司
兼      上
法定代理人  甲○○
共      同
訴訟代理人  嚴庚辰  律師
上列當事人間請求損害賠償事件，本院於民國95年5 月5 日言詞
辯論終結，判決如下：
    主      文
原告之訴及假執行之聲請均駁回。
訴訟費用由原告負擔。
    事實及理由
一、原告起訴主張：被告甲○○前於民國83年至88年間在其公司
    擔任機械工程師及業務經理，明知其公司之「編織袋閥口成
    型機」於86年12月21日已取得新型第132198號專利權（下稱
    系爭專利權）。詎甲○○離職後，即於88年間成立與其公司
    經營相同事業之瑞隆機械工業股份有限公司（下稱瑞隆公司
    ），並利用在其公司任職期間所獲悉之施工設計圖，委由雲
    林縣西螺鎮南興里南興30－6 號謝天賜經營之鉅鑫企業社組
    裝焊接仿造其公司享有系爭專利權之編織袋閥口成型機銷售
    ，為此爰依專利法第84條、第85條，公司法第23條及民法侵
    權行為法則規定提起本訴。聲明：被告應連帶給付其新台幣
    （下同）2,000,000 元及自起訴狀繕本送達翌日起至清償日
    止按週年利率百分之五計算之利息，暨為以供擔保為條件之
    假執行宣告。
二、被告則辯以：伊所有被查扣之機器僅係在研發階段之半成品
    ，並未開始生產對外銷售，況該機器能否研發成功尚屬未定
    ，又伊所研發之機械與原告享有系爭專利權之編織袋閥口成
    型機並不相同，自無侵害原告系爭專利權之處，原告主張伊
    有銷售與原告享有系爭專利權同型機器及受有2,000,000 元
    損害之事實，應由原告舉證證明之。再原告所提出之專利比
    對分析報告，僅係松江國際專利商標事務所依原告提供之照
    片5 幀作為比對之依據，並未實地就伊所有被查扣之機械予
    以拆解比對，故該份報告書之內容並不可採。聲明：駁回原
    告之訴；並陳明如受不利判決願提供擔保請准免為假執行。
三、兩造不爭執之事實：
  (一)原告之「編織袋閥口成型機」享有新型第132198號專利權，
    專利期間自86年12月21日至97年12月3 日止。
  (二)被告所有被查扣之機器，尚缺部分零組件，非全部組裝完畢
    之成品。
四、得心證之理由：
  (一)按當事人主張有利於己之事實者，就其事實有舉證責任，民
    事訴訟法第277 條定有明文。又民事訴訟如係由原告主張權
    利者，應先由原告負舉證之責，若原告先不能舉證，以證實
    自己主張之事實為真實，則被告就其抗辯事實即令不能舉證
    ，或其所舉證據尚有疵累，亦應駁回原告之請求（最高法院
    17年上字第917 號判例參照）。次按「損害賠償之債，以有
    損害之發生及有責任原因之事實，並二者之間，有相當因果
    關係為成立要件。故原告所主張損害賠償之債，如不合於此
    項成立要件者，即難謂有損害賠償請求權存在。」，又「當
    事人已證明受有損害而不能證明損害之數額時，法院應斟酌
    損害之原因及其他一切情事，作自由心證定其數額，不得以
    其數額未能證明，即駁回其請求」（最高法院48年台上字第
    481 號判例、21年上字第972 號判例參照）是以侵權行為之
    被害人除應對於加害人之加害行為及故意、過失予以證明外
    ，對損害之發生，亦負舉證之責任。
  (二)關於被告瑞隆公司被查扣之閥口成型機是否落入系爭專利範
    圍內，而構成侵權行為，原告雖提出其自行委由松江國際專
    利商標事務所出具之專利比對分析報告，作為被告公司前揭
    閥口成型機確實落入系爭專利範圍中，而侵害系爭專利權之
    證明方法（見本院卷第頁至第頁）。而關於侵害專利之
    判斷流程，應分為兩階段：第一，應解釋系爭申請專利之範
    圍；第二，比對解釋後之申請專利範圍與待鑑定對象。其中
    比對解釋後之申請專利範圍與待鑑定對象則包括下列步驟：
    第一，解析申請專利範圍之技術特徵；第二，解析待鑑定對
    象之技術內容：第三，基於全要件原則，判斷待鑑定對象是
    否符合文義讀取。次按，所謂「全要件原則」係指請求項中
    每一技術特徵均對應表現在待鑑定對象中，包括文義的表現
    及均等的表現。因此以待鑑定對象中多個元件、成分或步驟
    達成申請專利範圍中單一技術特徵之功能，或以待鑑定對象
    中單一元件、成分或步驟達成申請專利範圍多個技術特徵組
    合之功能，均得稱該技術特徵係對應表現在待鑑定對象中。
    故關於專利侵權之判斷，首應依據「文義讀取」確認解釋後
    申請專利範圍中之技術特徵的文字意義是否完全對應表現在
    待鑑定對象中。而本件原告係主張被告公司被查扣之系爭產
    品，落於系爭專利之申請專利範圍內，故必該項專利請求項
    中所有技術特徵完全對應表現在待鑑定對象中，始符合「文
    義讀取」，亦即符合文義讀取須先符合全要件原則，始有成
    立可能。然查，原告提出之「專利比對分析報告」顯示，受
    委託單位係依原告公司提供之待分析物照片5 張，與原告公
    司所有之系爭專利權範圍比對分析（詳該報告書第2 頁）而
    作出該份報告；又該份比對分析報告雖係就系爭專利權申請
    範圍獨立項之實質構成要件與待分析物進行分析比對，然待
    分析物部分要件名稱之採取相同本專利，係為便於比對，然
    並不表示二者即屬相同（詳該報告書第4 頁）等語。是該份
    專利比對分析報告既未將被告所有被查扣之機器實地妥適拆
    解，在此前提下所採用之全要件原則分析時，則不能將各請
    求項所具備之完整權利範圍之專利要件與待鑑定物所具備之
    技術特徵為完足之比對，是該份專利比對分析報告結果，自
    難供作本院參考。從而，被告辯稱：原告所提出專利比對分
    析報告，不足證明其被查扣之系爭機器，確實有落入系爭專
    利範圍內一節，應堪可採。
  (三)又按修正前專利法第88條第1 項前段、第89條第1 項（即現
    行法第84條第1 項、第85條）規定，「發明專利權受侵害時
    ，專利權人得請求賠償損害」，「依前條請求損害賠償時，
    得就下列各款擇一計算其損害：(1)依民法第二百十六條之規
    定。但不能提供證據方法以證明其損害時，發明專利權人得
    就其實施專利權通常所可獲得之利益，減除受害後實施同一
    專利權所得之利益，以其差額為所受損害。(2)依侵害人因侵
    害行為所得之利益。於侵害人不能就其成本或必要費用舉證
    時，以銷售該項物品全部收入為所得利益。」；前揭規定，
    依修正前專利法第105 條（即現行法第108 條）所定，並為
    新型專利所準用之。然專利權因遭侵害而受損，其性質仍為
    侵權行為損害賠償，須以有損害之發生及有責任原因之事實
    始能成立。準此，新型專利權人訴請賠償損害時，仍應就其
    實施專利權通常所可獲得之利益，減除受害後實施同一專利
    權所得之利益，以其差額為所受損害；或就侵害人因侵害專
    利行為獲得利益之利己事實負舉證之責。本件原告迄未證明
    其實際上受有何損害，空言主張其受有2,000,000 元損害額
    云云，自無可取。
  (四)綜上所述，原告既無法證明被告確實有侵害系爭專利權之情
    事，其依據現行專利法第84條、第85條及侵權行為之法律關
    係，訴請被告賠償損害，即屬無據，應予駁回。又原告受敗
    訴判決，其假執行之聲請即失所依據，應併予駁回。
  (五)本件事證已臻明確，兩造其餘主張陳述及所提之證據，經本
    院斟酌後，認與判決結果不生影響，均毋庸再予論述，附此
    敘明。
五、結論：原告之訴為無理由，依民事訴訟法第78條，判決如主
    文。
中    華    民    國    95    年    5     月    19    日
                  民事第一庭    法  官  蔣得忠
以上正本係照原本作成。
如對本判決上訴，須於判決送達後廿日內向本院提出上訴狀。
中    華    民    國    95    年    5     月    19    日
                                書記官  賴成育


司法院資訊處製作；財團法人民間司法改革基金會備份。
